【裁判字號】    99,判,680
【裁判日期】    990708
【裁判案由】    商標異議
【裁判全文】
最  高  行  政  法  院  判  決
                                       99年度判字第680號
上  訴  人  美商．電子科學工業公司（Electro Scientific
            Idustries, Inc.）
                            大道13900號（13900 NW Science
                            Park Drive,Portland,OR 97229,
                            U.S.A.）
代  表  人  甲○○○○○○○○○○ ○○○○○○○
訴訟代理人  乙○○  ○○
            陳長文  律師
被 上訴 人  經濟部智慧財產局
代  表  人  王美花
參  加  人  韓商‧伊色爾半導體股份有限公司
代  表  人  丁○○
上列當事人間商標異議事件，上訴人對於中華民國97年10月8日
臺北高等行政法院97年度訴字第1398號判決，提起上訴，本院判
決如下：
    主  文
上訴駁回。
上訴審訴訟費用由上訴人負擔。
    理  由
一、參加人韓商‧伊色爾半導體股份有限公司前於民國（下同）
    93年4月26日以「ESI」商標，指定使用於商標法施行細則第
    13條所定商品及服務分類表第9類之「快閃記憶體裝置、半
    導體晶片、半導體記憶裝置、積體電路、可程式邏輯控制器
    （如：電腦周邊）、微處理器（機）、矽晶圓（體）、電晶
    體、放大器」等商品，向被上訴人經濟部智慧財產局申請註
    冊，經被上訴人審查，准列為註冊第1168573號商標（下稱
    系爭商標，詳見附圖(一)），嗣上訴人以系爭商標有違商標法
    第23條第1項第12款及第14款之規定，並檢具如附圖(二)所示
    商標（下稱據以異議商標），對之提起異議，案經被上訴人
    審查，以96年7月26日中台異字第941394號商標異議審定書
    為「異議不成立」之處分（下稱原處分）。上訴人不服，提
    起訴願、行政訴訟，均遭駁回，遂提起本件上訴。
二、上訴人起訴主張：查本件系爭商標與據以異議商標構成近似
    ，已為被上訴人及訴願決定機關所確認，則本案之主要爭點
    為(1)據以異議商標在系爭商標提出申請前是否已成為著名商
    標及(2)兩造商標之指定商品是否屬於類似商品或關係密切之
    商品。就第1個爭點，據以異議商標是否已成為著名商標，
    上訴人欲陳明者為上訴人自西元1954年創用「esi」以來，
    即在美國本土及工業先進國家德國、日本及歐盟取得註冊及
    使用。為利「esi」產品在中華民國臺灣地區行銷，自西元1
    984年起即向被上訴人呈准註冊「esi」商標為第236488、23
    6489、363170及363203號商標，茲檢附「esi」商標世界各
    國註冊一覽表及相關註冊證影本共34份。另為拓展「esi」
    商標在臺灣的市場，上訴人在臺灣竹北設立辦公室及技術中
    心，以促銷「esi」產品，由於品質精良，「esi」產品在西
    元2000年榮獲國際半導體雜誌的「編輯精選─最佳產品獎」
    ，茲檢附相關使用證據，以為明證。另再提呈上訴人西元19
    97年至西元2006年第3季之淨收益總額統計表附節譯文影本
    共乙份，由所附統計表可知，上訴人公司在亞洲、歐洲、美
    國自西元1997年以來之總淨收益為228,840萬美元（約合新
    臺幣745億元）。被上訴人及訴願決定機關未考量如此龐大
    的行銷獲利數據，而逕予否定據以異議商標因廣於世界各地
    （包括臺灣）行銷而取得之著名地位，其處分及決定顯有違
    誤而不足採。再就第2個爭點，即兩造商標產品之性質觀之
    ，系爭商標之半導體產品與上訴人之雷射半導體測試產品有
    時係由同一家公司所製造，且通常係在同一銷售管道銷售及
    配送，因此兩造商標產品屬相同、類似的生產及銷售管道，
    而屬於類似商品。以據以異議商標在全球獲得之高知名度，
    難謂從事於相關產品製造之參加人不知悉「esi」係上訴人
    之著名商標，故系爭商標亦有違商標法第23條第1項第14款
    之規定，其理甚明。上訴人欲再陳明者，上訴人在韓國成功
    地撤銷系爭之相同商標，系爭之相同商標在美國及中國大陸
    之申請案，亦因與上訴人之著名商標「esi」構成近似而遭
    該二國之商標主管機關核駁。按依相同之事實及證據所作「
    著名商標」的判定應有其一致性，而不應因國家不同而否定
    上訴人著名商標的地位及其他國家商標主管機關之判斷。況
    且，「esi」商標係上訴人公司名稱的首字縮寫，係上訴人
    所首創的商標，使用了超過半世紀之久，若有他人使用相同
    之「ESI」，其顯有抄襲之嫌，縱該他人可抗辯其「E」、「
    S」、「I」可代表許多不同的英文字的字首等語，求為判決
    撤銷訴願決定及原處分，並命被上訴人作成異議成立之處分
    。
三、被上訴人則以：本件據上訴人所檢送之「esi」商標於澳大
    利亞、巴西、歐盟等20餘國家或地區之註冊資料影本，屬靜
    態權利表徵，關於商標使用情形如何暨知名度是否已臻著名
    ，仍須參酌實際使用證據資料綜合論斷。而依上訴人其他所
    檢送之證據資料，其中西元2000年至2003年在臺灣地區舉辦
    之促銷活動一覽表、西元2000年至2002年上訴人在台北世貿
    展覽照片及節目表、竹北辦公室暨亞州技術中心啟用慶祝典
    禮程序表、典禮照片、簡介摺頁及網路資料、座談會報名表
    及會場照片、討論資料、宣傳單影本等證據資料，核該等證
    據資料僅能說明上訴人於西元2000年至2003年之4年間參與
    或舉辦過6場商品促銷活動、3場展覽會、1場辦公室及技術
    中心啟用典禮及2場座談會，該等活動場次不多，國內多數
    相關業者或消費者能否因該等活動內容，知悉據以異議商標
    存在，尚屬有疑；又上訴人所提西元2000年至2006年在臺灣
    之收入統計表及西元1997年至2006年第3季之淨收益總額統
    計表資料，查該等收益金額統計表，核其形式乃電腦製作之
    表格，且因上訴人未提供其他如商品銷售發票、行銷單據、
    進（出）口單據等輔助資料佐證，自無從認定該等銷售金額
    即為據以異議諸商標指定使用商品之實際銷售金額，是上訴
    人所檢送之證據資料尚難證明在本件系爭商標申請註冊時，
    據以異議商標已廣為相關事業或消費者所普遍認知而臻著名
    。況外文「ESI」非獨特之字詞，且國內外廠商亦有以外文
    「ESI」作為商標圖樣之一部分申准註冊，是其尚非上訴人
    獨創而具高度識別性。衡酌據以異議商標識別性之程度、著
    名性之高低及創意等情，從而參加人以系爭商標申請註冊，
    尚無相同或近似於他人著名商標或標章有致相關公眾混淆誤
    認之虞，或有減損著名商標或標章之識別性或信譽之虞，應
    無商標法第23條第1項第12款規定之適用。另查本件系爭商
    標所指定使用之快閃記憶體裝置、半導體晶片、半導體記憶
    裝置、積體電路、可程式邏輯控制器（如：電腦周邊）、微
    處理器（機）、矽晶圓（體）、電晶體、放大器商品，與上
    訴人據以異議之註冊第236488、236489號商標所指定使用之
    「測量電特性－即電阻、電容、電感、電抗、消耗因數及其
    倒數、電壓、電流、相角、頻率、功率及功率因素之器具暨
    應屬本類之其他一切商品」；第363170、363203號商標所指
    定使用之「雷射產生器」商品及其實際使用之商品（詳如異
    議理由及檢送之證據資料）相較，前者係屬晶片、半導體、
    積體電路類之商品，而後者則屬檢測儀器商品或為發射雷射
    光之器具，二者無論商品用途、功能、材料、產製者等皆明
    顯有別，依一般社會通念及市場交易情形，尚無使消費者誤
    認其為來自相同或有關聯之來源而致混淆誤認之虞，應非屬
    同一或類似，從而本件參加人以系爭商標申請註冊，自無商
    標法第23條第1項第14款規定之適用等語，資為抗辯，求為
    判決駁回上訴人之訴。
四、原審斟酌全辯論意旨及調查證據之結果，以：（一）關於據
    以異議商標在系爭商標提出申請前是否已成為著名商標而有
    商標法第23條第1項第12款之適用部分：1.系爭商標與據以
    異議「esi」（我國註冊第236488、363170號）及「esi and
    device」（我國註冊第236489、363203號）等商標圖樣相較
    ，均有外文「ESI」，其間僅有字體大、小寫之些微差異，
    固屬構成近似之商標。2.惟按商標法第23條第1項第12款規
    定之適用，係以據以異議商標已臻著名為其構成要件之一，
    是茍據以異議商標在系爭商標提出申請前非為著名商標，即
    無該款之適用。3.查，本件據上訴人所檢送之「esi」商標
    於澳大利亞、巴西、歐盟等20餘國家或地區之註冊資料影本
    ，屬靜態權利表徵，關於商標使用情形如何暨知名度是否已
    臻著名，仍須參酌實際使用證據資料綜合論斷。而依上訴人
    其他所檢送之證據資料，其中西元2000年至2003年在臺灣地
    區舉辦之促銷活動一覽表、西元2000年至2002年在台北世貿
    展覽照片及節目表、竹北辦公室暨亞州技術中心啟用慶祝典
    禮程序表、典禮照片、簡介摺頁及網路資料、座談會報名表
    及會場照片、討論資料、宣傳單影本等證據資料，核該等證
    據資料僅能說明上訴人於西元2000年至2003年之4年間參與
    或舉辦過6場商品促銷活動、3場展覽會、1場辦公室及技術
    中心啟用典禮及2場座談會，該等活動場次不多，國內多數
    相關業者或消費者能否因該等活動內容，知悉據以異議商標
    存在，尚屬有疑；又上訴人所提西元2000年至2006年在臺灣
    之收入統計表及西元1997年至2006年第3季之淨收益總額統
    計表資料，查該等收益金額統計表，核其形式乃電腦製作之
    表格，且因上訴人未提供其他如商品銷售發票、行銷單據、
    進（出）口單據等輔助資料佐證，自無從認定該等銷售金額
    即為據以異議諸商標指定使用商品之實際銷售金額，是上訴
    人所檢送之證據資料尚難證明在本件系爭商標申請註冊時，
    據以異議商標已廣為相關事業或消費者所普遍認知而臻著名
    。況外文「ESI」非獨特之字詞，且國內外廠商亦有以外文
    「ESI」作為商標圖樣之一部分申准註冊，是其尚非上訴人
    獨創而具高度識別性。衡酌據以異議商標識別性之程度、著
    名性之高低及創意等情，參加人以系爭商標申請註冊，尚無
    相同或近似於他人著名商標或標章有致相關公眾混淆誤認之
    虞，或有減損著名商標或標章之識別性或信譽之虞，揆諸上
    開說明，應無前揭條款規定之適用。（二）關於兩造商標之
    指定商品是否屬於類似商品或關係密切之商品而有商標法第
    23條第1項第14款之適用部分：1.按商標法第23條第1項第14
    款規定之適用，除兩造商標相同或構成近似，復以使用於同
    一或類似商品或服務為要件之一。是茍兩造商標之指定商品
    非屬於同一或類似，即無該款之適用。2.又所謂商品類似，
    係指二個不同的商品，在功能、材料、產製者或其他因素上
    具有共同或關聯之處，如果標上相同或近似的商標，依一般
    社會通念及巿場交易情形，易使商品消費者誤認其為來自相
    同或雖不相同但有關聯之來源，則此二個商品間即存在類似
    的關係（「混淆誤認之虞」審查基準5.3.1參照）。3.查本
    件系爭商標所指定使用之快閃記憶體裝置、半導體晶片、半
    導體記憶裝置、積體電路、可程式邏輯控制器（如：電腦周
    邊）、微處理器（機）、矽晶圓（體）、電晶體、放大器商
    品，與上訴人據以異議之註冊第236488、236489號商標所指
    定使用之「測量電特性－即電阻、電容、電感、電抗、消耗
    因數及其倒數、電壓、電流、相角、頻率、功率及功率因素
    之器具暨應屬本類之其他一切商品」；第363170、363203號
    商標所指定使用之「雷射產生器」商品及其實際使用之商品
    （詳如異議理由及檢送之證據資料）相較，前者係屬晶片、
    半導體、積體電路類之商品，而後者則屬檢測儀器商品或為
    發射雷射光之器具，二者無論商品用途、功能、材料、產製
    者等皆明顯有別，依一般社會通念及市場交易情形，尚無使
    消費者誤認其為來自相同或有關聯之來源而致混淆誤認之虞
    ，應非屬同一或類似，從而本件參加人以系爭商標申請註冊
    ，自無前揭條款規定之適用。（三）綜上所述，被上訴人以
    系爭商標無商標法第23條第1項第12款及第14款規定之適用
    ，所為異議不成立之處分，並無不法，訴願決定予以維持，
    亦無不合。上訴人徒執前詞，訴請撤銷，及請求被上訴人應
    作成異議成立之處分，為無理由，應予駁回。至上訴人主張
    ：美國專利商標局已認定參加人系爭商標與上訴人據以異議
    商標為使用於關係密切之商品，而駁回參加人之申請；另上
    訴人對參加人於韓國之相同商標提起評定案件，業經該國主
    管機關處分該商標註冊無效一節。經核，各國交易習慣、商
    標法制及審查基準互異，是尚難據此執為本件異議亦應成立
    之論據。因將訴願決定及原處分均予維持，駁回上訴人之訴
    。
五、上訴人上訴意旨除復執與原審起訴相同之主張外，另略以：
    就第2個爭點，即兩造商標產品之性質觀之，查上訴人係一
    半導體生產設備製造商。其所提供之精密雷射系統，應用於
    半導體記憶體(DRAM，SRAM，Embedded Memory)，用以提升
    半導體製程之良率，上訴人亦提供製造類比/混合信號電路
    及其他雷射熔絲應用(laser fuse application)之雷射系統
    。在半導體記憶體生產製造的過程中，機台及環境所產生的
    污染物及微粒子(particle)會造成該記憶體的缺陷，亦即某
    些記憶體單元(cell)是損壞的。因此，在製造過程中，會先
    製造多餘的記憶體單元，之後透過測試，挑出不良的記憶體
    單元，再透過「雷射剪裁技術」(laser trimming)進行修補
    ，將多餘之記憶體單元用以取代不良單元，如此可提升製造
    之良率。「雷射剪裁技術」亦用於類比/混合信號電路之製
    造，例如在一半導體晶圓上，以雷射剪裁技術之方式製造高
    精密度的多晶矽電阻或其他被動元件，或是在製造完成，測
    試之後，再以雷射剪裁技術將晶片上的某些元件修整至所需
    之大小。上訴人所提供之雷射系統具高解析度，可用於12吋
    晶圓製造，故上訴人之「雷射產生器」係製造系爭第011685
    73號「ESI」商標所須使用之器具設備，故兩造商標之商品
    關係非常密切而應屬類似商品。被上訴人、訴願決定機關及
    原審法院均未深入瞭解兩造商標產品之實際內容、功能、製
    程及性質，率爾認定兩造產品為非類似商品而作出之處分、
    決定及判決，顯有未洽，而不應予以維持。另補呈下列證據
    資料，以資證明本件系爭商標在其本國(韓國)及他國(美國)
    均被認定與上訴人之「雷射產生器」有密切關係，而系爭商
    標在各該國之註冊/申請亦因之遭撤銷：1.經美國專利商標
    局認證之駁回決定書影本附節譯文兩份(證10號)，以資證明
    本件參加人(即被異議人)之美國第78/417849號及78/417862
    號「ESI」商標因與上訴人之「esi」商標構成近似，且指定
    使用於關係密切之商品及服務上而遭美國商標主管機關駁回
    申請。2.經我國駐韓國臺北代表部簽證之韓國智慧財產局初
    步駁回通知書、異議決定書及韓國專利法庭第一庭判決書影
    本共三份附中英譯文(證11號)，以資證明參加人在其本國(
    即韓國)之「ESI」商標申請及註冊亦已遭該國之商標主管機
    關撤銷在案等語。
六、本院查：
  (一)按商標「相同或近似於他人著名商標或標章，有致相關公眾
    混淆誤認之虞，或有減損著名商標或標章之識別性或信譽之
    虞者」、「相同或近似於他人先使用於同一或類似商品或服
    務之商標，而申請人因與該他人間具有契約、地緣、業務往
    來或其他關係，知悉他人商標存在者」，不得註冊，為商標
    法第23條第1項第12款及第14款所規定。上揭兩條款規定之
    適用，均以兩造商標構成相同或近似為前提。又按商標異議
    事件，其商標近似之態樣有外觀近似、觀念近似及讀音近似
    ，而判斷有否致相關公眾混淆誤認之虞者，其中關於商標是
    否近似，應考量相關消費大眾施以普通注意之原則、通體觀
    察及比較主要部分之原則、異時異地隔離觀察之原則，另仍
    應考量商標之商標識別性之強弱、系爭商標與據以異議商標
    之是否近似及近似之程度、商品或服務是否類似及其類似之
    程度、先權利人是否有多角化經營之情形、是否有實際混淆
    誤認之情事、相關公眾或消費者對系爭商標與據以異議商標
    商標熟悉之程度、系爭商標之申請人是否善意以及是否有其
    他混淆誤認等判斷混淆誤認之因素存在，方能妥當認定系爭
    商標是否有混淆誤認之虞情形。惟在各參酌因素之斟酌上，
    猶如個別案件因案情之不同，在各參酌因素之強弱要求上仍
    有差異，又各參酌因素亦因其立法意旨之不同，所著重之參
    考因素亦有不同，自可依其需要而為參酌。
  (二)次按稱「著名商標」者，係指有客觀證據足以認定該商標已
    廣為相關事業或消費者所普遍認知者而言；又商標法第23條
    第1項第14款規定之適用，除兩造商標構成近似外，復以兩
    造商標使用於同一或類似商品或服務為要件之一，因之兩造
    商標指定使用之商品非屬同一或類似，即無該條款之適用。
    而所謂商品類似者，係指兩個不同商品，在功能、材料、產
    製者或其他因素上具有共同或關聯之處，如標貼上相同或近
    似之商標，依一般社會通念及巿場交易情形，易使商品消費
    者誤認其為來自相同或雖不相同但有關聯之來源，則此兩商
    品間即存在類似的關係者而言。
  (三)查系爭商標與據以異議等商標圖樣相較，均有外文「ESI」
    ，其間僅有字體大、小寫之些微差異，依上揭商標近似之態
    樣觀之固屬構成近似之商標。惟適用商標法第23條第1項第
    12款之前提，除須兩造商標構成近似外，尚需考量據以異議
    商標屬「著名商標」者始足當之，茍據以異議商標在系爭商
    標提出申請前非屬著名商標，即無該款之適用。上訴人固檢
    送據以異議商標於澳大利亞、巴西、歐盟等20餘國家或地區
    之註冊資料影本為憑，惟因該等註冊資料證據僅屬靜態權利
    表徵，關於據以異議商標客觀使用情形如何，是否足以認定
    該商標已廣為相關事業或消費者所普遍認知者而已臻著名，
    自仍須參酌實際使用證據資料予以綜合論斷。對此，原審審
    酌上訴人所提之促銷活動一覽表、簡介摺頁及網路資料等證
    據資料，斟酌全辯論意旨及調查證據之結果，以該等促銷活
    動場次不多；上訴人所提西元2000年至2006年在臺灣之收入
    統計表及西元1997年至2006年第3季之淨收益總額統計表資
    料，形式上為電腦製作之表格；且因上訴人未提供其他如商
    品銷售發票、行銷單據、進（出）口單據等輔助資料佐證，
    無從認定該等銷售金額屬據以異議諸商標指定使用商品之實
    際銷售金額等情，始據以認定上訴人所檢送之證據資料尚難
    證明於系爭商標申請註冊時，據以異議商標已廣為相關事業
    或消費者所普遍認知而臻著名，因認並無商標法第23條第1
    項第12款規定之適用，並將其論斷得心證之理由詳載在判決
    書，原判決此部分之認事用法核與論理及經驗法則無違，難
    認有判決不適用法規或適用法規不當、判決理由不備之違法
    情形。上訴意旨主張依據以異議商標之註冊資料及經會計師
    認證之年報財務報表所示之年淨銷售額，據以異議商標已為
    臺灣半導體業界之著名商標等語，容有忽略據以異議之商品
    銷售金額，須以銷售憑據為客觀證明之事實，上訴人無非持
    其主觀歧異之法律見解，對原判決取捨證據及認定事實之職
    權行使事項，指摘原判決違誤，難認可採。
  (四)至系爭商標與據以異議商標固構成近似，然是否屬於類似商
    品或關係密切之商品？已經原審本於職權調查審認，系爭商
    標係指定使用之快閃記憶體裝置、半導體晶片、半導體記憶
    裝置、積體電路、可程式邏輯控制器（如：電腦周邊）、微
    處理器（機）、矽晶圓（體）、電晶體、放大器商品，與據
    以異議商標指定使用之「測量電特性－即電阻、電容、電感
    、電抗、消耗因數及其倒數、電壓、電流、相角、頻率、功
    率及功率因素之器具暨應屬本類之其他一切商品」（註冊第
    236488、236489號商標），暨「雷射產生器」商品及其實際
    使用之商品（註冊第363170、363203號商標）相較。前者係
    屬晶片、半導體、積體電路類之商品；而後者則屬檢測儀器
    商品或為發射雷射光之器具，兩者無論商品用途、功能、材
    料、產製者等皆明顯有別，依一般社會通念及市場交易情形
    ，尚無使消費者誤認其為來自相同或有關聯之來源而致混淆
    誤認之虞，原審據以認定兩造商標指定使用之商品應非屬同
    一或類似之商品，因認系爭商標並無商標法第23條第1項第
    14款之適用，並將其論斷得心證之理由詳述在判決理由，核
    其此部分之認事用法，仍與論理及經驗法則無違。上訴意旨
    主張其認定事實有誤，難認可採。至上訴人另提韓國智慧財
    產庭判決及美國商務部專利商標局檔案資料主張該判決、決
    定書等對據以異議商標為有利上訴人之認定等語，惟按我國
    商標法採註冊主義，本具屬地性；且各國商標法因地制宜，
    規定互有不同，國情亦屬有別；又依商標「個案審查原則」
    ，各別商標案件因調查事實、適用法規之結果自然造成差異
    ，因而尚難以他國判決結果拘束本國法院之認定；況上訴人
    所提韓國智慧財產庭判決及美國商務部專利商標局檔案資料
    等案之商標指定使用之商品包括「雷射半導體處理系統包括
    微電腦．．．及電腦程式」、「用於製造半導體、半導體之
    封裝等」商品，與本件據以異議註冊商標指定使用之上開商
    品名稱尚非一致，即難以比附援引，附此敘明。至上訴人其
    餘上訴意旨，無非就原審取捨證據、認定事實等職權之行使
    為指摘，並不影響原判決之結果，一併敘明。
  (五)綜上所述，原判決認原處分（異議不成立）認事用法，俱無
    違誤，維持原處分及訴願決定，並對上訴人在原審之主張如
    何不足採之論據取捨等，均已詳為論斷，而駁回上訴人在原
    審之訴，並無判決理由不備、判決不適用法規等違背法令情
    事，其所適用之法規與該案應適用之現行法規並無違背，與
    解釋判例，亦無牴觸，並無所謂原判決有違背法令之情形；
    又證據之取捨與當事人所希冀者不同，致其事實之認定亦異
    於該當事人之主張者，不得謂為原判決有違背法令之情形。
    上訴人對於業經原判決詳予論述不採之事由再予爭執，核屬
    法律上見解之歧異，要難謂為原判決有違背法令之情形。
七、據上論結，本件上訴為無理由。依行政訴訟法第255條第1項
    、第98條第1項前段，判決如主文。
中    華    民    國    99    年    7     月    8     日
                    最高行政法院第四庭
                        審判長法官  劉  鑫  楨
                              法官  黃  秋  鴻
                              法官  林  文  舟
                              法官  曹  瑞  卿
                              法官  陳  鴻  斌

以  上  正  本  證  明  與  原  本  無  異
中    華    民    國    99    年    7     月    8     日
                              書記官  王  史  民

司法院資訊處製作；財團法人民間司法改革基金會備份。
